【裁判字號】    95,簡上,76
【裁判日期】    970729
【裁判案由】    清償借款
【裁判全文】
臺灣嘉義地方法院民事判決              95年度簡上字第76號
上  訴  人  丁○○
訴訟代理人  甲○○
被上訴人    遠東國際商業銀行股份有限公司
                        樓
法定代理人  丙○○
                        樓
訴訟代理人  乙○○
                        號
            蔡莉菁
上列當事人間請求清償借款事件，上訴人對於民國95年8月31日
本院嘉義簡易庭95年度嘉簡字第832號第一審判決提起上訴，本
院於民國97年7月14日言詞辯論終結，本院判決如下：
    主  文
原判決關於命上訴人給付被上訴人超過新臺幣壹拾萬貳仟佰貳
拾元本金及違約金部分，及該部分假執行之宣告，暨訴訟費用之
裁判均廢棄。
上開廢棄部分，被上訴人在第一審之訴駁回。
其餘上訴駁回。
第一、二審訴訟費用由上訴人負擔十分之八，餘由被上訴人負擔
。
    事  實
一、被上訴人起訴主張：上訴人於民國94年8月19日向被上訴人
    申請小額信用貸款新台幣（以下同）147,576元，約定借款
    期限共24期，按月攤還本息，逾期繳納者，即喪失分期償還
    之利益，被上訴人並得請求清償所有之債務，上訴人僅清償
    部分款項，即未依約清償，尚積欠被上訴人122,980元之本
    金及相關之違約金，屢經催討無效，爰依兩造間之消費借貸
    契約法律關係，聲明求為判決上訴人應給付122,980元及自
    95年1月26日起至清償日止，按年息18.25％計算之違約金等
    語。
二、上訴人則以下列等語置辯：
(一)(1)系爭消費貸款係由與山基電信公司（下簡稱山基公司）訂
    有合約之被上訴人和上訴人完成交易，被上訴人以山基公司
    為使用人，應承擔風險。(2)被上訴人涉及詐欺，因未確實了
    解山基公司底細，未訂定公平互惠之合約，未確實提供上訴
    人審閱契約之時間；被上訴人與山基公司合作，應該與上訴
    人一同對山基公司起訴才對，不應只對上訴人起訴；現今違
    約的是山基公司，而非上訴人，為何上訴人要承擔所有責任
    ？銀行不應有違抗國家法令之特權；(3)契約無效之理由：山
    基公司原名翼統公司，曾於92年11月被依違反公平交易法處
    70 萬元罰鍰，然被上訴人竟仍與其合作，顯然違反（93）
    年金管銀（四）字第0938011919號規定；而前車之鑑，東注
    、崑達、顛峰等公司，在山基公司之前就一一倒閉的電信公
    司，經精算後利潤均是負數，對於此一問題經營模式被上訴
    人竟然沒有徵信評估，顯然違反關於遞延性商品相關條文規
    定；山基公司之營運制度，每引進一名會員就要倒貼六千多
    元，顯然是虧本生意，被上訴人竟貪圖利潤讓被上訴人名稱
    列印與山基公司廣告四折頁，間接為其背書誤導消費者，顯
    然是詐欺；山基公司為開發消費者使用平台花掉三千萬元，
    使每名會員平均分攤三千元；(4)被上訴人違反消費者保護法
    第11條、12條誠信原則之規定，於申請人申請書設計第四條
    其他聲明事項第（1）款，規避一切責任，顯然詐欺耍詐，
    被上訴人顯然與山基公司有關係，否則何以要與被上訴人簽
    定合作契約書？其條文內容：如商品或服務發生任何爭議，
    有瑕疵或申請人指定受款廠商不履行債務或停止提供商品或
    服務，申請人應向申請人指定受款廠商主張權利，並不得以
    此作為拒繳任何應付貸款款項之抗辯，明顯違反消保法第12
    條之誠信原則。上訴人購買山基公司產品與簽訂遠東銀行之
    信貸契約時，當時的銷售人員皆非銀行之代表，在簽訂之過
    程中僅用口頭說明將來不滿意可以解約，沒有其他任何告知
    ，更無提供至少5日以上之契約審閱期，關於對保方式，是
    由山基公司之小姐打電話教導上訴人如何應對銀行的問題，
    且銀行打來的對保電話所問的問題與前述的排演完全一樣，
    對保如同虛設。(5)關於95年4月4日高思博立法委員與遠東銀
    行代表，於立法院召開會議中坦承銀行已於94年7月知悉山
    基公司之營運及財務已出現問題，但卻不作任何處理且仍繼
    續承接山基公司之信用貸款業務，且保證對於94年8月1日後
    加入者，將暫時停止一切催繳行為以做為對於消費者之致歉
    ，但遠東銀行卻於95年4月19日向法院提起訴訟，故上訴人
    主張契約無效及撤銷契約，並請求停止被上訴人銀行之一切
    催繳行為。山基公司與消費者之協議書第11條之1款明訂：
    消費者有權於任何時間得以書面通知山基電信公司終止契約
    ，山基消費者自救協會已向台灣台北地方法院檢察署提出刑
    事詐欺暨解除契約告訴，依約定與被上訴人銀行之契約亦視
    同終止。依據被上訴人及山基公司與消費者所定之契約條文
    中均明確規定，被上訴人撥存與山基公司之款項，縱使消費
    者與山基公司解約，其債權仍歸屬銀行而非消費者，故消費
    者無權利執行義務與立場，唯一能做的就是與山基公司解約
    ，被上訴人違反消費者保護法第12條之2，被上訴人與山基
    公司簽訂之契約中，明訂消費者與山基公司解約後七日內需
    將所有剩餘款項匯還於銀行，但銀行卻一再強調消費者沒有
    權利過問其與山基公司簽訂之契約，絕對是詐欺，現在山基
    公司已經倒閉，因之拒絕付款，被上訴人不得向上訴人請求
    。
(二)上訴人只有在小額信用貸款申請書、小額信用貸款契約書填
    寫基本資料，上訴人以為本件係向山基公司貸款；又若兩造
    契約成立，消費借貸契約之實質生效要件交付金錢及數額多
    寡，被上訴人無法舉證。明顯違反民法第474條規定，復未
    適用民事訴訟法第277條舉證責任分配之規定。又上訴人聲
    請貸款之金額為147,576元 (上訴人上訴狀誤載為143,976
    元)，實撥金額為126,916元 (上訴人上訴狀誤載為123,820
    元)，其間之差額無異山基公司債權讓與被上訴人，此項讓
    與之事由，上訴人可以對抗被上訴人。又原審認為本件有債
    權契約獨立性、債權契約相對性原則之適用，而未適用民法
    第217條、第224條，顯係誤會。原審疏未適用民法第247條
    之1之規定，顯係限制上訴人之抗辯權，原審亦忽略適用民
    法第299條債權讓與、第300條債務承擔之規定。何以山基公
    司違約，被上訴人不用負責？卻要上訴人負責？且系爭貸款
    被上訴人並未盡對保之責？又被上訴人與山基公司屬於一體
    關係，被上訴人是否真有匯款或轉帳至山基公司？且金額究
    為若干？是否確係被上訴人主張交付山基公司之金額為貸款
    契約額扣掉14%？況此並非貸款，只是每個月繳交電話錢，
    打電話可以半價，後來山基公司倒閉後即未繳納，上訴人未
    收到貸款，錢撥予誰亦不知道，故山基公司之倒閉與被上訴
    人實有關聯；另被上訴人何以與山基公司私相授受，將款項
    挪為他用，導致山基公司倒閉，應對上訴人賠償等語。
三、被上訴人對於上訴人抗辯之陳述：山基公司之瑕疵應由其自
    行負責與被上訴人無關，消費者簽立小額信用貸款申請書後
    再寄回被上訴人公司，被上訴人派員進行對保之後確定有此
    筆貸款才會撥款到山基公司。被上訴人未曾接獲廠商退費通
    知，上訴人也未依約辦理，故無解除契約之依據，且依兩造
    間所訂定之分期付款契約書之聲明事項第四項第1點「將貸
    款金額一次撥入申請人指定受款廠商所指定之帳戶」有撥款
    書日報表可證，又本件貸款契約係上訴人將空白之分期貸款
    申請書放置於山基公司處，由上訴人自行選擇貸款銀行後，
    將其所填寫完成之貸款申請書交由山基公司人員代為傳真至
    被上訴人徵審部門，經初步審核決定是否核准此筆貸款，若
    經核准，俟收到貸款契約書正本，再撥款至申請人指定受款
    廠商所指定之帳戶，故被上訴人與上訴人間之貸款契約為合
    法生效之契約。
四、本件經原審判決上訴人應給付被上訴人122,980元，及自95
    年1月26日起至清償日止，按年息百分之18.25計算之違約金
    ，茲上訴人不服提起上訴，聲明為：（一）原判決廢棄。
    （二）被上訴人在第一審之訴駁回。（三）第一、二審訴訟
    費用由被上訴人負擔。被上訴人則聲明：上訴駁回。
五、兩造不爭執事項：上訴人於94年8月19日填寫小額信用貸款
    申請書向被上訴人貸款147,576元，並指定山基公司為受款
    廠商，約定借款期限共24期，按月攤還本息，逾期繳納者，
    即喪失分期償還利益，上訴人繳款數期後即未依約清償，惟
    被上訴人僅撥款至上訴人指定之山基公司帳戶126,916元，
    其餘百分之十四的帳戶管理費即20,660元依被上訴人與山基
    公司之約定應由山基公司負擔，該20,660元之帳戶管理費，
    被上訴人係自行預扣，並未撥款予山基公司。上訴人自95年
    1 月25日起即未依約繳納分期付款本金，上訴人合計已繳納
    本金24,596元。
六、被上訴人主張上訴人向被上訴人申請小額信用貸款147,576
    元，約定借款期限共24期，並依約撥入上訴人指定之山基公
    司帳戶，實際撥款金額為126,916元，上訴人僅依約清償四
    期，合計24,596元，上訴人自95年1月25日起即未依約清償
    ，尚積欠被上訴人本金122,980元及相關違約金之事實，業
    據被上訴人提出小額信用貸款申請書、契約書、攤還收息記
    錄查詢表、分期付款撥款日報表、被上訴人與山基公司訂定
    之合作協議書各一份為證，堪信屬實。被告雖以前詞置辯，
    然查：
(一)上訴人對於貸款申請書上簽名之真正並不否認，顯見兩造已
    合意成立消費借貸契約之法律關係，而兩造之借貸契約，對
    於雙方義務之約定就約款第四條第一、二款關於上訴人與山
    基公司間之糾紛、責任與系爭借貸契約無關等約定，僅係明
    確約定雙方之借貸關係獨立性，衡之與債權契約相對性之基
    本原則相符，尚難認有何違反消費者保護法第11條之平等互
    惠原則、第12條之誠信原則，上訴人主張兩造契約無效云云
    ，並不足採。
(二)上訴人又辯稱係遭詐欺云云，然揆諸上訴人向被上訴人因與
    山基公司締結契約而申請貸款，依各該小額信用貸款申請書
    、契約書上均有記載【向被上訴人銀行貸款】之內容，被上
    訴人僅係立於資金貸款者之銀行地位與上訴人締約，至於上
    訴人與山基公司間電信服務契約是否合理、公平，以及利潤
    能否獲取，均與兩造間之貸款關係無關連性，上訴人因被上
    訴人與山基公司之合作關係而使上訴人得向被上訴人申請貸
    款而享有分期付款之利益，貸款之內容本身並無任何詐術性
    質，上訴人與山基公司訂立電信服務契約是否可以獲取利潤
    、山基公司是否能穩定、持續提供服務，均屬山基公司與上
    訴人間就該電信服務契約自行評估，本於契約自由原則而決
    定是否締約，本件兩造之貸款契約並無上訴人所指詐術之情
    形，上訴人辯稱受詐欺主張撤銷意思表示云云，於法無據，
    尚難採信。
(三)上訴人另辯稱：因山基公司停止服務，主張同時履行抗辯云
    云。惟查：上訴人與山基公司間係成立電信設備服務契約關
    係，兩造間則為消費借貸契約關係，要屬個別獨立之債權契
    約關係，基於【債權契約相對性】原則，山基公司是否停止
    服務，上訴人應向山基公司主張基於電信服務契約所生之同
    時履行抗辯，至於本件兩造間之貸款關係，與山基公司是否
    繼續提供服務，乃係各自獨立之債之關係，上訴人不得以與
    山基公司締結電信服務契約關係之主張用以對抗與上訴人締
    結貸款契約之被上訴人；況兩造間之貸款申請書上申請人聲
    明書第4條亦已明文約定：上訴人與山基公司間糾紛（即電
    信服務契約）與被上訴人無關，此亦將前開債權相對性之本
    質明文規範於契約之中，上訴人此一抗辯亦屬無據。
(四)此外，上訴人辯稱被上訴人以山基公司為使用人云云，惟按
    使用人乃依債務人之意思事實上為債務履行之人，被上訴人
    與山基公司對於因向山基公司購買電信服務者固有提供貸款
    之特約服務，然被上訴人仍僅係提供支付價金之融資地位，
    與山基公司提供電信服務與上訴人之電信服務契約關係無涉
    ，山基公司之服務是否良好，抑或消費者之資力是否足夠，
    均係個別電信服務契約之雙方即山基公司與上訴人需個別評
    估以決定是否承擔締約後之風險，至於被上訴人係本於提供
    融資支付服務而介入山基公司與上訴人，縱被上訴人與山基
    公司對於是否貸款與向山基公司訂購電信服務之人而有合作
    契約關係，然亦係個別獨立之法律主體，無從逕推論山基公
    司具有被上訴人使用人之地位，本件被上訴人與山基公司間
    之關係，顯然缺乏本人與使用人之相對地位，上訴人所辯被
    上訴人公司具有山基公司使用人之地位云云，並非可採。
(五)上訴人復主張原審忽略適用民法第299條債權讓與及第300條
    債務承擔之規定云云。但查：(1)本件上訴人與訴外人山基公
    司間應屬買賣契約之對價關係，而被上訴人與上訴人間則應
    屬消費借貸契約之資金關係，業如前述，則基於債權相對性
    之原則，上訴人與山基公司及上訴人與被上訴人間原係分別
    成立兩個不同之法律關係，被上訴人於提供資金供上訴人償
    付其向山基公司購買產品之價金時，即對上訴人取得消費借
    貸之債權，亦即被上訴人對上訴人所存在之債權，係源於其
    貸款與上訴人款項之原因關係而成立，並非係基於受讓自訴
    外人山基公司對上訴人之價金請求債權，此從系爭契約之當
    事人僅上訴人及被上訴人亦足徵之。又依被上訴人與山基公
    司訂定之合作協議書，被上訴人並非受讓山基公司之債權，
    則上訴人自亦不得以本件係債權讓與，而主張依民法第299
    條之規定，以有關上訴人與山基公司間之事由對抗被上訴人
    。(2)又上訴人所提出之該合作協議書，係被上訴人與山基公
    司間之約定，是基於契約相對性原則，只在被上訴人與山基
    公司之間發生契約之拘束力，上訴人自不得在兩造間之契約
    關係上援引該約定而對抗被上訴人，均如前述。況依該協
    議書之第肆項第4點係記載：「若因乙方（山基公司）之因
    素而導致申請人（上訴人）要求終止契約或拒付剩餘之貸款
    本金時，乙方願無條件就所收取貸款之範圍，償還申請人在
    甲方（被上訴人）所貸款之餘額。」是該條款僅是賦予被上
    訴人對山基公司之求償權，並未免除上訴人之債務，至於被
    上訴人是否依照該協議向山基公司求償，或依照與上訴人間
    之消費借貸契約關係向上訴人求償，屬於被上訴人權利行使
    之自由；再者，系爭合作協議書第貳項第12點約定：「經
    申請人提出交易中止之申請時，一律視同貸款契約到期，乙
    方（即山基公司）須於申請中止手續完成日起算7日內就其
    所應退費之額度償還申請人於甲方（即被上訴人）之貸款餘
    額，不足額部份由申請人於15日內繳清」等語，足見山基公
    司將應退費之額度償還被上訴人後若有不足，仍應由上訴人
    償還，益證上訴人終止與山基公司之契約時，被上訴人並無
    因此免除上訴人借款債務之意。綜觀上開系爭合作協議書
    第貳項第12點及第肆項第4點之約定，可知當借款人因可歸
    責於山基公司之事由，中止與山基公司間之契約時，借款人
    與被上訴人間之消費借貸契約效力，並未因此而受影響，被
    上訴人除得請求山基公司直接給付其應退還借款人之金額，
    以抵償借款人應清償之欠款，不足部份，被上訴人仍得依據
    與借款人間之消費借貸契約，向借款人追償之。準此，應認
    系爭合作協議書第肆項第4點之約定，其性質為重疊之債務
    承擔，而非民法第300條規定之免責債務承擔，上訴人並未
    因被上訴人與山基公司間前述重疊債務承擔之約定，而脫離
    系爭消費借貸契約，就其對被上訴人所負之借款債務，仍應
    與山基公司各負給付之責（最高法院49年台上第2090號、23
    年上字第1377號判例意旨參照）。故上訴人辯稱：依山基公
    司與被上訴人系爭合作協議書之約定，乃免責的債務承擔，
    其債務已由山基公司承擔，其無須對被上訴人負清償之責，
    被上訴人應向山基公司求償云云，並不足採。
(六)按定型化契約條款係指企業經營者為與不特定多數消費者訂
    立同類契約之用，所提出預先擬定之契約條款；定型化契約
    則為企業經營者以定型化契約條款作為契約內容之全部或一
    部而訂定之契約，消費者保護法第2條第7款、第9款定有明
    文。查本件電信服務商品之買賣契約當事人為上訴人與山基
    公司（基礎原因關係），而分期付款契約之當事人則為兩造
    （給付關係）。本件系爭契約雖係被上訴人為與不特定多數
    申請分期付款之消費者訂立同類契約之用，所提出預先擬定
    之契約條款，固屬定型化契約條款及定型化契約，然所謂定
    型化契約應受衡平原則限制，係指締約之一方之契約條款已
    預先擬定，他方僅能依該條款訂立契約，否則，即受不締約
    之不利益，始應適用衡平原則之法理，以排除不公平之「單
    方利益條款」，避免居於經濟弱勢之一方無締約之可能，而
    忍受不締約之不利益，是縱他方接受該條款而締約，亦應認
    違反衡平原則而無效，俾符平等互惠原則（最高法院93年度
    台上字第710號判決要旨參照）。故定型化契約乃指當事人
    一方預定用於同類契約之條款而訂定之契約，而該契約條款
    若有加重他方當事人責任之條款，因違反誠信原則，顯失公
    平而無效時，乃以契約當事人之一方於訂約當時，處於無從
    選擇締約對象或無拒絕締約餘地之情況，而簽訂顯然不利於
    己之約定為其要件。本件上訴人申請信用貸款之目的乃係購
    買山基公司之商品及服務，上訴人在購買前揭商品及服務時
    ，當係考慮該商品及服務之價格及己身之需求後，始向山基
    公司購買，至於給付買賣價金之方式，倘上訴人認為向被上
    訴人貸款之系爭契約對上訴人顯失公平，自可不向被上訴人
    申請貸款，而選擇以其他方式給付（例如：現金、使用信用
    卡支付或預借現金、向其他金融機關借貸等），準此，上訴
    人應承擔之風險不因現以貸款方式繳納而轉由被上訴人承擔
    ；又參以上訴人實非無從選擇而僅能與被上訴人訂立信用貸
    款契約，兩造間之消費借貸契約既僅為上訴人給付山基公司
    買賣價金之方式，揆諸前開說明，系爭契約並無加重上訴人
    責任或對上訴人有重大不利益之情形，自無違反民法第247
    條之1之規定，上訴人即難執事後山基公司之服務停止即指
    摘與被上訴人訂立之消費借貸契約條款對其不利、顯失公平
    ，而主張無效，其前揭所辯原審疏未適用民法第247條之1之
    規定，顯係限制其抗辯權云云，尚無可採。
(七)末查被告所辯原告違反金融管理局法令云云，然依據被告所
    提出金管銀（四）字第0938011919號函所要求銀行辦理遞延
    性商品服務之刷卡業務等注意事項，僅屬主管機關對於銀行
    之風險控管要求，係屬行政管制範疇，與本件兩造間私法上
    之借貸契約所生拘束力，完全無涉，上訴人主張亦無足採信
    。
七、按稱消費借貸者，謂當事人一方移轉金錢或其他代替物之所
    有權於他方，而約定他方以種類、品質、數量相同之物返還
    之契約，民法第474條第1項定有明文。本件兩造間所訂定之
    消費借貸契約即小額信用貸款申請書，其上記載之借款金額
    固為147,576元，惟被上訴人實際依約定撥入上訴人指定之
    山基公司帳戶之金額為126,916元，有被上訴人提出之分期
    付款日報表影本一份在卷可按，其間之差額為20,660元係屬
    帳戶管理費，係應由山基公司負擔乙節亦據被上訴人之代理
    人於本院審理中陳明在卷 (本院卷191頁)，被上訴人既然僅
    撥款126,916元入上訴人指定之山基公司帳戶，依民法第474
    條第1項消費借貸要物性之規定，兩造間之消費借貸金額為
    129,916元，而非被上訴人主張之147,576元，而上訴人已清
    償4期，合計清償24,596元，尚欠被上訴人本金102,320元。
    次按「當事人得約定債務人於債務不履行時，應支付違約金
    。違約金，除當事人另有訂定外，視為因不履行而生損害之
    賠償總額。其約定如債務人不於適當時期或不依適當方法履
    行債務時，即須支付違約金者，債權人除得請求履行債務外
    ，違約金視為因不於適當時期或不依適當方法履行債務所生
    損害之賠償總額。」民法第250條定有明文。本件小額信用
    貸款契約書第6條約定：「違約金：如申請人（即上訴人）
    遲付分期付款時，自應支付日之次日開始迄至實際給付日止
    ，按每日利息萬分之5乘以貸款餘額，給付違約金。」本件
    上訴人未依約還款，被上訴人自得依該約定請求違約金。從
    而，被上訴人本於消費借貸之法律關係，請求上訴人給付
    102,320，及95年1月26日起至清償日止按年息百分之十八點
    二五 (即日息萬分之五)之違約金，核屬正當，應予准許。
    逾此部分之請求，於法無據，應予駁回。
八、原審就上開應准許部分，為上訴人敗訴之判決，並依職權為
    假執行之宣告，經核於法並無不合，上訴意旨求予廢棄改判
    ，為無理由，應駁回其上訴。至於被上訴人之請求不應准許
    部分之本金及違約金，原判決為上訴人敗訴之判決，並依職
    權為假執行之宣告，及訴訟費用之裁判，均尚有未洽，上訴
    意旨求予廢棄改判，為有理由，爰由本院予以廢棄改判如主
    文所示。
九、本件事證已臻明確，兩造其餘之攻擊防禦方法及舉證，經本
    院斟酌後，認為均不足以影響本判決之結果，自無逐一詳予
    論駁之必要，併此敘明。
十、據上論結，本件上訴為一部有理由、一部無理由，依民事訴
    訟法第436條之1第3項、第463條、第450條、第449條第1項
    、第79條，判決如主文。
中    華    民    國    97    年    7     月    29    日
              民事第一庭  審判長法  官 林世芬
                                法  官 黃仁勇
                                法  官 涂裕洪
以上正本係照原本作成。
本判決不得上訴。
中    華    民    國    97    年    7     月    29    日
                                書記官 李靜華


司法院資訊處製作；財團法人民間司法改革基金會備份。
